臺灣臺北地方法院民事判決　　　　　　 99年度勞訴字第332號
原　　　告　東森得易購股份有限公司台北分公司
法定代理人　吉姆克萊格
訴訟代理人　詹智丞
　　　　　　陳育毅
被　　　告　趙靜儀
訴訟代理人　楊俊元律師
上列當事人間給付違約金事件，本院於民國一百年一月二十日言
詞辯論終結，判決如下：
    主  文
被告應給付原告新台幣貳佰萬元，及自民國九十九年九月三十日
起至清償日止按年息百分之五計算之利息。
原告其餘之訴駁回。
訴訟費用由被告負擔。
本判決第一項於原告以新台幣陸拾柒萬元或同面額之中國信託商
業銀行南勢角分行之無記名可轉讓定期存單供擔保後，得假執行
。但被告如於假執行程序實施前，以新臺幣貳佰萬元為原告預供
擔保，得免為假執行。
原告其餘假執行之聲請駁回。
    事實及理由
一、按當事人得以合意定第一審管轄法院，民事訴訟法第24條第
    1項前段定有明文。查本件被告雖住新北市○○區○○路299
    巷48弄3號6樓，惟兩造以契約書約定合意管轄定第一審管轄
    法院為本院，有兩造契約書第9條可稽（見本院卷第8頁），
    是本院自有本件第一審管轄權，合先敘明。
二、原告起訴主張：兩造於民國98年3月18日簽訂「節目演出契
    約書」（下稱系爭契約書），依系爭契約書之約定，委任期
    間自98年4月1日起至100年3月31日止，原告於此期間內委任
    被告擔任原告電視購物節目主持人，被告須參與節目演出並
    出席相關作業會議；演出節目（即PGM）總檔次520檔，每檔
    演出費用為新台幣（下同）9,300元，並以月結方式為給付
    。詎被告竟於99年5月12日片面以存證信函表示將於同年5月
    17日終止系爭契約，原告即於同年5月13日以存證信函要求
    被告履約，惟被告復於同年5月20日以存證信函表示回溯於
    同年5月17日終止系爭契約，即令原告於節目播出前，曾傳
    送簡訊通知被告須依約參加節目演出，被告仍於同年5月16
    日、18日、19日、21日與24日及其後均未參與節目演出。被
    告未參與原告電視節目演出之行為，實已違反系爭契約書之
    約定。為此，依系爭契約書第8條之約定提起本訴，請求被
    告給付違約金2,000,000元及其遲延利息。並聲明：(一)被告
    應給付原告2,000,000元，暨自99年5月24日起至清償日止按
    年息5%計算之利息。(二)原告願以現金或中國信託商業銀行南
    勢角分行之無記名可轉讓定期存單供擔保，請准宣告假執行
    。
二、被告則抗辯以：系爭契約書乃原告挾其議約上之強勢地位，
    片面所擬有利於原告單方之不公平定型化契約，且內容雖多
    以委任為名，然實則為原告為規避勞動基準法對勞工之最低
    法定保護規定，而故意假藉委任契約之名所訂定，其本質上
    係一僱傭契約。今被告既已於99年5月14日以存證信函通知
    到達原告自同年5月17日零時起終止系爭契約，則兩造間之
    契約關係自應已為終止，原告即不得以被告未繼續履行系爭
    契約為由，要求被告給付違約金。況依勞基法第1條及民法
    第71條之規定，並參酌臺北地方法院98年度勞簡上字第40號
    判決之意旨，系爭契約不利於勞方（被告）之條款均屬無效
    ，而應作有利於被告之解釋。故系爭契約中之不平等條款，
    諸如第2條(原告得任意延長合約)、第4條、第8條等不平等
    條款，應皆屬無效，原告以系爭契約第8條之不公平條款請
    求被告給付違約金，自無理由。縱認原告得請求違約金，亦
    因系爭契約書就違約金之約定為2,000,000元，與原告主張
    被告未參與之節目檔次報酬46,500元相較，懲罰係報酬之43
    倍，顯不符比例原則且有失公平，亦應依民法第252條規定
    予以酌減。並聲明：(一)原告之訴駁回。(二)如受不利判決，被
    告願供擔保請准宣告免為假執行。
三、本件爭執與不爭執之事項（見本院卷第91頁背面、第92頁及
    第116頁暨其背面）：
(一)兩造不爭執之事項：
  1.兩造於98年3月18日簽訂系爭契約書，依系爭契約書第1條之
    約定，委任期間自98年4月1日起至100年3月31日止，系爭契
    約書第2條約定原告於此期間內委任被告擔任原告電視購物
    節目主持人，被告須參與節目演出並出席相關作業會議；演
    出節目（即PGM）總檔次520檔，系爭契約書第3條約定每檔
    演出費用為9,300元（含稅），並以月結方式為給付。此有
    系爭契約書（見本院卷第7頁至第9頁）可稽。
  2.被告於99年5月12日以存證號碼000197號存證信函通知原告
    將於99年5月17日終止系爭契約。此有前開存證信函（見本
    院卷第12頁）可考。
  3.原告於99年5月13日以存證號碼000263號存證信函要求被告
    履約。此有前開存證信函（見本院卷第13頁至第15頁）可佐
    。
  4.被告對於原證1、2、3、4、6之形式上真正均不爭執。
  5.原告於99年1月至10月，安排被告演出檔次及時長分別為22
    檔（時長2640分）15檔（時長1840分）、18檔（時長2150分
    ）及16檔（時長1920分），給付之報酬分別為181,140元、1
    75,770元、150,660元及159,030元（均已扣除10% 之稅負，
    下同）。99年5月份因被告要求終止演出契約並未配合原告
    安排演出之檔次，原告給付之報酬則為108,810元，其後原
    告仍以正常節目播出之方式，安排被告演出檔次，99年6月
    至10月檔次分別為17檔（時長1710分）、18檔（時長1680分
    ）、19檔（時長1920分）、21檔（時長2340分）及22檔（時
    長2350分），報酬分別為142,290元、142,290元、159,030
    元、175, 770元及184,140元。
  6.被告未參加演出節目如下述：
    ┌────┬────┬────┬────┬────┐
    │  日期  │播出時間│播出頻道│原定主持│代班主持│
    │        │        │        │人      │人      │
    ├────┼────┼────┼────┼────┤
    │99/5/18 │ 18:00  │第35台  │冠鈞、斯│冠鈞    │
    │        │-20:00  │        │容      │        │
    ├────┼────┼────┼────┼────┤
    │99/5/19 │ 16:00  │第35台  │新寧、斯│新寧、心│
    │        │-18:00  │        │容      │怡      │
    └────┴────┴────┴────┴────┘
(二)本件之爭點：
  1.系爭契約書之性質，是屬於僱傭契約或委任契約？
  2.系爭契約有無違反勞基法第1條及民法第71條之規定？被告
    抗辯系爭契約第2條、第4條、第8條乃不平等條款，應屬無
    效，有無理由？
  3.原告依據系爭契約第8條約定，請求被告給付違約金暨其法
    定遲延利息，是否有據？被告是否已合法終止系爭契約？
    被告有無違約之行為？
  4.被告抗辯違約金過高，請求酌減，有無理由？茲分述如下：
四、得心證之理由：
(一)系爭契約書之性質，是屬於僱傭契約或委任契約？
  1.按稱僱傭者，謂當事人約定，一方於一定或不定之期限內為
    他方服勞務，他方給付報酬之契約；稱委任者，則謂當事人
    約定，一方委託他方處理事務，他方允為處理之契約，民法
    第482條、第528條分別定有明文。是委任之目的，在一定事
    務之處理。故受任人給付勞務，僅為手段，除當事人另有約
    定外，得在委任人所授權限範圍內，自行裁量決定處理一定
    事務之方法，以完成委任之目的，其勞務給付僅為一種手段
    ，此觀民法第535條、第536條規定自明；至僱傭之目的，僅
    在受僱人單純提供勞務，對於服勞務之方法毫無自由裁量之
    餘地，與委任契約之受任人，以處理一定目的之事務，具有
    獨立之裁量權者有別（最高法院83年臺上字第72號、第1018
    號判決意旨參照）。倘若員工與公司間究屬僱傭或委任關係
    ，如生爭議時，仍應依契約之實質內容為斷，初不得以契約
    之名稱逕予推認。又勞動基準法所定之勞動契約，係指當事
    人之一方，在從屬於他方之關係下提供職業上之勞動力，而
    由他方給付報酬之契約，與委任契約之受任人，以處理一定
    目的之事務，具有獨立之裁量權或決策權者有別。是公司與
    員工間之關係究為勞僱關係或委任關係，仍應視其是否基於
    人格上、經濟上及組織上從屬性而提供勞務等情加以判斷。
    凡在人格上、經濟上及組織上完全從屬於雇主，對雇主之指
    示具有規範性質之服從者，為勞動契約。反之，如受託處理
    一定之事務，得在委任人所授權限範圍內，自行裁量決定處
    理一定事務之方法，以完成委任之目的，則屬於委任契約（
    最高法院97年台上字第1542號判決意旨參照）。
  2.本件原告主張兩造間之契約書係屬委任契約關係，為被告否
    認，被告抗辯本件應係僱傭契約關係等語。
  3.經查：
    (1)卷附系爭契約書全文共計10條，第1條約定：委任期間自
      2009年4月1日起至2011年3月31日止，共計2年。系爭契約
      書第2條約定：甲方（即原告）委任乙方（即被告）擔任
      電視購物節目主持人之節目演出，並出席相關作業會議。
      乙方同意於委任期間處理520檔節目演出（即PGM）...，
      契約第3條約定付款方式由雙方依乙方當月實際處理委任
      事務狀況議定報酬，如無需特別議定者，每檔節目演出之
      報酬為9,300元（含稅），並以月結方式由甲方匯入乙方
      指定之帳戶（戶名、帳號略）以為給付。系爭契約書第4
      條約定利益迴避，並載明：乙方（即原告）委任期間處理
      委任事務期間，非經甲方（即被告）事前同意，乙方不得
      主持或參與電視購物節目相同或類似性質之節目或廣告演
      出。乙方如經甲方書面許可，乙方得自行或由第3人安排
      參與其他演出活動。系爭契約書第6條至第10條乃依序約
      定保密條款、智慧財產權、廣告商品責任、契約終止條款
      及管轄法院與合約份數，此有系爭契約書（見本院卷第7
      頁至第9頁）可稽，並為兩造所不爭執，應可信實。
    (2)依兩造間系爭契約書第2條及第4條之約定，被告必須配合
      原告之安排，擔任被告指定之電視購物節目之主持人，並
      參與相關會議，不得無故拒絕或缺席，有關節目內容型態
      及配合演出人員，悉由原告負責企劃安排，而未經原告書
      面許可，被告不得自行或經由原告以外第三人之安排參與
      各項媒體主持或演出活動，可見原告對於安排之指定節目
      、節目之時段、節目之內容及有關銷售之產品、銷售產品
      之電視節目企劃等給付內容，及演出提供之時間、場所等
      項，有絕對之命令指示權，原告在契約約定之期間內，並
      無拒絕之自由，均須受原告之指示為之，由此可見具有人
      格上從屬性之重要意涵，縱被告於銷售產品之具體表達上
      有自我決定空間，亦無法更異前開人格從屬性之特質。
    (3)又原告擁有攝影棚、電視頻道等一切購物頻道所需之工具
      ，被告必須使用原告提供之設備提供勞務，對於設備並無
      任何支配管理之決定權，而須配合原告之組織運作。被告
      依契約第2條、第3條之約定，得享每檔節目最低9300元之
      保障薪資，無需負擔原告之盈虧及風險，亦見兩造間之具
      有前開經濟上從屬性及組織上從屬性之特質。
  4.據上所述，兩造間之系爭契約雖名為委任契約，然其內容具
    有從屬性之特質，實質上仍應屬勞動契約，而有勞基法之適
    用。是被告抗辯兩造間簽訂之系爭契約書為僱傭契約等語，
    應為可取。
(二)系爭契約書有無違反勞基法第1條及民法第71條之規定？被
    告抗辯系爭契約書乃不平等之定型化契約，且其中第2條（
    原告得任意延長合約）、第4條、第8條均係不平等條款，均
    應屬無效，有無理由？
  1.鑑於私法自治乃民事法律最高之指導原則，而契約自由原則
    則係自治經濟活動規範之具體實現，是依此原則，企業雇主
    藉由訂立契約中之約定條款（諸如保密與違約責任），以達
    企業雇主保障其營業上正當利益，防止其營業秘密外洩，並
    避免同業間惡性競爭，促使受僱人正當履約之目的，只要約
    款內容未違反公共秩序、善良風俗，或法律上強行禁止之規
    定，亦無違反民法第247條之1之規定或顯失公平之情事，原
    則上該約定尚難謂為無效。又，依照當事人一方預定用於同
    類契約之條款而訂定之契約，原則上固屬定型化契約，惟按
    契約當事人間所訂定之契約，是否顯失公平而為無效，除應
    視契約之內容外，並應參酌雙方之訂約能力、雙方前後交易
    之經過及獲益之情形等其他因素，全盤考慮，資為判斷之依
    據（最高法院92年台上字第963號判決意旨參照）。且所謂
    定型化契約之條款因違反誠信原則，顯失公平，而為無效者
    ，係以契約當事人之一方於訂約當時處於無從選擇締約對象
    或無拒絕締約餘地之情況，而簽訂顯然不利於己之約定為其
    要件（最高法院90年度台上字第2011號判決、91年台上字第
    2220號判決、92年台上字第39號判決意旨參照）。
  2.次按為規定勞動條件最低標準，保障勞工權益，加強勞雇關
    係，促進社會與經濟發展，特制定本法；本法未規定者，適
    用其他法律之規定。雇主與勞工所訂勞動條件，不得低於本
    法所定之最低標準。勞動基準法第1條固有明定。次按法律
    行為，違反強制或禁止之規定者，無效。但其規定並不以之
    為無效者，不在此限。民法第71條亦有明定。被告雖以前詞
    置辯，惟綜觀系爭契約全文內容，並無何違反勞動基準法第
    1條或民法第71條規定之處；參之被告係經審閱細究系爭契
    約書之條款內容後，本於自由意志而同意與原告締結系爭契
    約書，並無意思表示不自由之情事存在，堪認被告於簽約時
    非處於無從選擇締約對象或無拒絕締約餘地之情形，而依系
    爭契約書第2條、第3條之約定，益徵被告可預期於契約存續
    之2年期間內之收入，亦有相當之保障，甚至就部分之節目
    演出尚保留報酬商議權，經濟上約定之條件對被告非但並無
    不利，遠較一般受雇人之薪資報酬收入為高；若再與被告所
    提其他民事判決書內載主持人暨演出契約書之條件內容互核
    以觀，益見系爭契約書並無如原告其他定型化契約書所載之
    限制條款；諸如：乙方必需出席各項錄影或現場演出之義務
    ，不得無故拒絕或缺席、有關節目內容型態及配合演出人員
    ，悉由甲方負責企畫安排，乙方不得異議、或甲方為乙方規
    劃之各項表演訓練，相關節目宣傳、促銷及造勢活動，乙方
    應完全配合、或於契約有效期間內，乙方應確實遵守合約規
    定，並完全配合甲方安排參與以下各項事務：(1)教育訓練(2)
    製播會議(3)節目Live會議(4)Live節目主持(5)宣傳影片拍攝(6)
    內、外部活動出席。以上事項不得無故拒絕、缺席或遲延，
    若有無故缺席或嚴重遲延者，則支付懲罰金新台幣五千元整
    ，且該項Live節目業績不予計算。或乙方應於現場節目前至
    少二個小時至甲方指定地點準備化妝等演出事宜，若乙方違
    反前揭規定致影響現場節目進行及（或）LIVE節目品質或業
    績者，依同條第四項規定處理之等等限制，益徵原告在系爭
    契約條款之條件擬定方面，無論係要求演出之準備、有無異
    議權限、參與之程度、甚或報酬給付方面，確實優於原告準
    備之其他主持暨節目演出契約書，足見被告並未簽訂顯然不
    利於己之約定，是被告抗辯系爭契約因違反前揭規定且為不
    平等之定型化契約而應為無效云云，洵無足取。
  3.被告復抗辯系爭契約第2條（原告有權得任意延長合約）、
    第4條、第8條乃不平等條款，應皆屬無效云云，惟查：被告
    所指系爭契約書第2條原告有權得任意延長合約之約定，全
    文內容實係：「甲方（即原告）委任乙方（即被告）擔任電
    視購物節目主持人之節目演出，並出席相關作業會議。乙方
    同意於委任期間處理520檔節目演出（即PGM），惟甲方得延
    長上開檔次處理完畢之期間，如逾委任期間，乙方同意委任
    期間延長至檔次處理完畢。如乙方於委任期間內提前處理檔
    次完畢，仍不影響委任期間之存續。惟如有本契約第八條約
    定情事，不在此限。」等語（見本院卷第7頁）；而系爭契
    約書第4條約定之利益迴避係載明：「（一）乙方（即被告
    ）委任期間處理委任事務期間，非經甲方（即原告）事前同
    意，乙方不得主持或參與電視購物節目相同或類似性質之節
    目或廣告演出。（二）乙方如經甲方書面許可，乙方得自行
    或由第3人安排參與其他演出活動，並不得有：(1)以任何之
    方法損害甲方名譽、形象或其他權利(2)為參與上開之演出活
    動，致未能出席或影響乙方委任事務之處理之行為。」（見
    同前卷頁）；系爭契約書第8條則係約定「乙方應盡善良管
    理人之注意義務處理本契約，並遵守其他雙方口頭或書面之
    約定，若因可歸責乙方事由致違約、委任事務之處理不符甲
    方要求或不能為委任事務之處理者，甲方得終止本契約，乙
    方應給付甲方200萬元整懲罰性違約金，如甲方另受有損害
    並得向乙方請求賠償。」等語（見本院卷第8條），由前開
    條文內容以觀，尚難認有何顯失公平之條款，亦無免除或減
    輕預定契約條款之當事人之責任，而加重他方當事人之責任
    、或使他方當事人拋棄權利或限制其行使權利、或於他方當
    事人有重大不利益之約款。參之原告於契約有效之2年期間
    內，須提供被告520檔節目之演出，並依每檔9,300元整之報
    酬計，按月給付被告。且系爭契約有效期間僅為2年，並非
    要求被告簽訂一長期契約(例如10年、15年之契約)，而前開
    利益迴避之約定，並未使被告陷於不利益之狀態，且被告利
    益迴避之期間僅於系爭契約有效期間內，尚不及於契約期滿
    後，此原屬受雇人應盡之忠誠義務，自無不法可言，復參酌
    演出契約之內容、雙方之訂約能力、被告因此之獲利等因素
    ，並無加重被告之責任等有重大不利益之情事，依社會常情
    而言尚稱公允，是被告抗辯前開條款係屬不平等條款，洵無
    可取。
(三)原告依據系爭契約第8條約定，請求被告給付違約金暨其法
    定遲延利息，是否有據？被告是否已合法終止系爭契約？被
    告有無違約之行為？
  1.按僱傭定有期限者，其僱傭關係，於期限屆滿時消滅，民法
    第488條第1項定有明文。查卷附之系爭契約書為一定期2年
    之僱傭契約，復如前述，則被告自不得任意終止系爭契約。
    被告抗辯依民法第488條第2項規定「僱傭未定期限，亦不能
    依勞務之性質或目的定其期限者，各當事人得隨時終止契約
    。但有利於受僱人之習慣者，從其習慣」，係針對「未定期
    限」之僱傭契約而言，則被告據此抗辯其可隨時任意終止系
    爭契約云云，容有所誤。
  2.被告復抗辯原告係為規避勞動基準法對勞工之相關最低法定
    保護規定，故意假藉委任契約之名擬訂不公平之定型化契約
    ，要求被告簽訂，則系爭契約書顯然違反勞動基準法第14條
    第1款、第6款規定，被告依同法條第2項規定，自可不經預
    告即行終止系爭契約。查原告於系爭契約書之內容中雖不乏
    有「委任」之字樣出現，惟此應係當事人本於其對法律之認
    知而為使用之字句，且原告提起本訴時仍係主張兩造間應屬
    委任契約關係，足證原告於訂立系爭契約時並無為虛偽意思
    表示之故意，衡之被告實際上亦未因締結系爭契約受有任何
    權益上之損害，自難以此遽認原告有勞動基準法第14條第1
    款所訂「雇主於訂立勞動契約時為虛偽之意思表示，使勞工
    誤信而有受損害之虞者。」之情事，此外，被告復未舉其他
    事證證明原告有何違反同法條第6款「雇主違反勞動契約或
    勞工法令，致有損害勞工權益之虞者。」之情事，是被告執
    此抗辯其可不經預告即終止系爭契約云云，亦無可取。
  3.又，被告於99年5月12日以存證號碼000197號存證信函未附
    理由通知原告自99年5月17日零時起終止系爭節目演出契約
    ，原告則於99年5月13日以存證號碼000263存證信函要求被
    告履約，此有前開存證信函（見本院卷第12頁至第15頁）可
    考，並為兩造所不爭執，自可信實。本件被告未附理由而片
    面於期前終止系爭契約，既未得原告同意，是兩造間顯未達
    成期前終止系爭契約之合意，然被告又無其他法定得終止系
    爭契約之事由，則被告以其業於99年5月14日存證號碼00019
    7號之存證信函送達原告，抗辯其已終止契約，自無庸再行
    履約云云，於法自有未合。原告主張系爭契約並未終止等語
    ，方為可取。又，本件兩造間既簽訂為期2年之系爭契約，
    被告簽約時又非出於急迫、輕率或無經驗，而系爭契約內容
    又無何違反強行法規定顯失公平之處，已詳如前述，則基於
    契約自由原則，在系爭契約有效存續期間，兩造自應同受系
    爭契約之拘束。
  4.按主張法律關係存在之當事人，僅須就該法律關係發生所須
    具具備之特別要件，負舉證之責任，至於他造主張有利於己
    之事實，應由他造舉證證明（最高法院91年台上字第2187號
    判決意旨參照）。第按原告對於自己主張之事實已盡證明之
    責後，被告對其主張，如抗辯其不實並提出反對之主張者，
    則被告對其反對之主張，亦應負證明之責，此為舉證責任分
    擔之原則（最高法院98年台上字第372號判決要旨參照）。
    查被告於99年5月12日以存證信函通知原告將於99年5月17日
    終止系爭契約，原告旋於同年月13日以存證信函要求被告繼
    續履約，此有前開存證信函（見本院卷第12頁至第15頁）可
    按，一如前述，且原告主張伊於節目播出前，已分別透過公
    司資訊系統傳送簡訊通知被告須依約參加節目演出，詎被告
    於99年5月16日、18日、19日、21日、24日，均未依原告要
    求參加節目演出，原告為避免節目無法順利播出，臨時要求
    其他購物專家支援，並提出與其所述相符之原告公司資訊系
    統傳送畫面、被告預定節目表演出班表及原告節目實際演出
    班表（見本院卷第99頁至第106頁）等件為證，是原告主張
    被告有未依約參與演出之違約行為，信屬非虛。被告自承其
    於99年5月18日、19日確未出席原告已排定之節目演出，惟
    空言否認未出席其他3檔節目演出，復未舉證以實其說，是
    其所辯，自無可取。另，被告又抗辯原告對被告聲請假處分
    後，從未向執行法院主張被告有任何違反執行命令之情節，
    而原告於99年5月20日取得99司執全戊字第558號執行命令，
    可見被告有出度同年月21日、24日之活動云云，惟原告未為
    主張並不表示被告無違約之情節，被告以果推因，自屬乏據
    。是被告確有於上述期日未依約參加前述5檔原告節目演出
    之違約行為，應堪認定。
  5.又，本件原告並無違約事由，被告既未附任何理由而於期前
    終止系爭契約，並經原告要求繼續履約後，仍未出席原告已
    排定之節目演出，已屬違約之行為，參之原告主張訴外人森
    森百貨股份限公司與原告雙方就頻道播出之爭議，於99年1
    月份即已涉訟，並經媒體報導在案，被告竟選擇時值原告與
    事業競爭者森森百貨股份有限公司就頻道爭議涉訟之不利於
    原告之時期終止系爭契約，並於傳播媒體表示將於同年6月
    先以來賓身分參與森森公司之節目推薦商品，復有原告提出
    之同年5月28日時報週刊、同年月29日中國時報剪報（影本
    ，見本院卷第83頁至第85頁）可佐，被告對此亦不爭執（見
    本院卷第92頁），足見原告主張被告有違反系爭契約約定之
    行為，信屬可取。準此，則原告依系爭契約第8條之約定請
    求被告給付違約金，即屬有據。被告抗辯兩造間之契約關係
    已為終止，原告斷無以被告未繼續履行系爭業已終止之節目
    演出契約為由，而向被告請求給付違約金云云，洵無可取。
(四)被告抗辯違約金過高，請求酌減，有無理由？
  1.按約定之違約金額過高者，法院得依職權減至相當之數額，
    民法第252條固有明定。惟按違約金之約定，為當事人契約
    自由、私法自治原則之體現，雙方於訂約時，既已盱衡自己
    履約之意願、經濟能力、對方違約時自己所受損害之程度等
    主、客觀因素，本諸自由意識及平等地位自主決定，除非債
    務人主張並舉證約定之違約金額過高而顯失公平，法院得基
    於法律之規定，審酌該約定金額是否確有過高情事及應予如
    何核減至相當數額，以實現社會正義外，當事人均應同受該
    違約金約定之拘束，法院亦應予以尊重，始符契約約定之本
    旨（最高法院93年度台上字第909號判決參照）。且按違約
    金之約定是否過高，應依違約金係屬於懲罰之性質或屬於損
    害賠償約定之性質而有不同。若屬前者，應依一般客觀事實
    、社會經濟狀況及當事人所受損害情形，以為酌定標準；若
    為後者，則應依當事人實際上所受損失為標準，酌予核減（
    最高法院87年度台上字第2563號判決意旨照）。
  2.被告雖抗辯其僅係未參加99年5月16日、18日、19日、21日
    、24日之5檔節目演出，原告要求被告給付200萬元違約金，
    自屬過高，應予酌減，惟為原告否認。經查，本件原告並無
    違約事由，被告既未附任何理由而於期前終止系爭契約，並
    經原告要求繼續履約後，仍未出席原告已排定之節目演出，
    而參之原告所提之同年5月28日時報週刊、同年月29日中國
    時報剪報之報導略以：「我(即被告)早就想離開東森了，現
    在東森不願接受200萬和解金，我也只能走法律途徑解決了
    」、「斯容六月初將先以來賓身分登台推薦商品」、「我(
    即被告)早就想離職了，現在東森不願接受和解金，還向我
    求償這麼多錢，我也只能走法律途徑解決了，至於森森那兒
    有很多是我的老長官，我還未恢復自由之身前，也不可能去
    當購物專家，但確實會以來賓的身分上節目」等語（見本院
    卷第83頁至第85頁），被告對此亦未加爭執（見本院卷第92
    頁），可見被告確係恣意選擇終止系爭契約，除有違反系爭
    契約第2條、第8條之行為，並有違反系爭契約第4條之行為
    。
  3.次查，原告雖因與訴外人森森百貨股份限公司頻道播出之爭
    議，導致收視戶數減少，但原告仍依約履行，按月安排被告
    參與節目之演出，且原告為被告安排演出之節目檔次，需就
    被告負責行銷商品及原告其他寄售商品之數量比重為綜合考
    量及調配，查原告於99年1月至10月，安排被告演出檔次及
    時長分別為22檔（時長2640分）、15檔（時長1840分）、18
    檔（時長2150分）及16檔（時長1920分），給付之報酬（均
    已扣除10%之稅負）分別為181,140元、175,770元、150,660
    元及159,030元，，99年5月份因被告任意要求終止演出契約
    並未配合原告安排演出之檔次，原告給付之報酬則為108,81
    0元，但原告仍以正常節目播出之方式，安排被告演出檔次
    ，自99年6月起至10月之檔次分別為17檔（時長1710分）、
    18檔（時長1680分）、19檔（時長1920分）、21檔（時長
    2340分）及22檔（時長2350分），原告亦依序給付142,290
    元、142,290元、159,030元、175,770元、184,140元及159,
    030元，此為被告所不爭執（見本院卷第116頁暨其背面），
    足見原告安排被告演出之檔次仍係正常，亦按演出之時數給
    付報酬，且共給付被告1,737,960元（稅後）。被告辯稱其
    工作時數減少，收入銳減云云，與事實不符，並無可採。
  4.被告復云電視購物節目係以一位主持人為常態，依原告所提
    之5檔節目班表所示，原告本已安排2位以上之節目主持人，
    則被告縱未參與該5檔節目，對原告之節目進行亦無任何影
    響，原告即未因之受損。惟查，電視購物節目常以二位主持
    人一搭一唱是為常態，且依前開5檔節目班表所示，原告本
    已安排被告搭配另一人共同主持節目，因被告拒不出席，原
    告不得已只得另覓他人代打，且本件原告係依系爭契約第8
    條約定請求被告給付違約金，並非請求被告賠償損害，是本
    件僅需審究被告有無違約之事實，與契約條款內容有無不法
    或顯失公平處即足，原告既未請求被告給付損害賠償，本諸
    當事人進行主義，對原告所受之損害，原無庸太過深究。被
    告既有前述之違約事實，則原告依約請求被告給付違約金，
    自屬有據。被告前開所辯，並無可取。
  5.又，被告抗辯縱依原告所提被告有5檔節目未參與，亦僅佔
    全部檔次（即520檔）之0.96%，對價亦僅為46,500元（每檔
    次報酬9,300元*5檔次＝46,500元），然原告竟要求被告給
    付2,000,000元違約金，懲罰係報酬之43倍，顯不符比例原
    則，應依民法第252條規定予以酌減。惟按民法第252條之規
    定係「約定之違約金額過高者，法院得減至相當之數額」，
    法文係明定「約定之違約金額過高」，則法院「得減」至相
    當之數額，是約定之金額如非過高，法院原無酌減之必要，
    即令約定之金額過高，法院亦非必然應予減少。而揆諸前開
    說明，判斷違約金是否過高，除應審酌契約當事人之締約地
    位、一般客觀事實、社會經濟狀況及當事人所受損害情形外
    ，法院尤不能漠視契約自由原則，過度干預契約當事人私經
    濟生活之安排，以致影響當事人於締約當時之風險損益評估
    ，破壞契約雙方於意思合致時之主觀平衡，甚至給予惡意違
    約者討價還價之套利空間。是法院於適用民法第252條酌減
    違約金之規定時，應力求契約自由與契約正義間之調和，如
    於契約正義無礙、亦非顯失公平，實不宜僅因一造當事人所
    受損害低於約定之違約金金額，即遽認兩造約定之違約金有
    過高之情事，而介入壓縮契約自由之空間。經查，依系爭契
    約第3條約定節目檔次為520檔，每檔演出費用為9,300元，
    以月結方式給付，依此計算，原告於2年期間，擬給付予被
    告演出酬勞520（總檔次）乘上9,300元(含稅)等於4,92 9,
    000元，此為兩造所不爭執（見本院卷第117頁），是以兩造
    約定之總報酬至少有4,929,000元以觀，違約金200萬元乃原
    告給付總額之4/10，尚難認為係屬過高。且系爭契約書第8
    條既已明定：「乙方（即被告）應盡善良理人之注意義務處
    理本契約，並遵守其他雙方口頭或書面之約定，若因可歸責
    乙方事由致違約、委任事務之處理不符甲方要求或不能為委
    任事務之處理者，甲方得終止本契約，乙方應給付甲方20 0
    萬元整懲罰性違約金，如甲方另受有損害並得向乙方請求賠
    償。」等語（見本院卷第8條），已明白約定原告得請求200
    萬元之懲罰性違約金，此項契約文字業已表示當事人真意，
    並經兩造當事人達成合意，無須別事探求，即不得反捨契約
    文字而更為曲解，更不能僅以520檔次中單一檔次之報酬對
    價，作為衡量系爭契約為確保債務之履行為目的所定違約金
    金額之計算標準。是認系爭契約所訂違約金200萬元並無過
    高或有違比例原則之情。況兩造於系爭契約就違約金部分之
    約定訂為懲罰之性質，以促相對人依約誠實履行，倘若被告
    依約履行，原不致發生原告得行使違約金請求權之情，茲被
    告簽約受保障在前，罔顧應負之忠實義務、恣意違約後又抗
    辯違約金過高，而請求酌減，實有違兩造基於契約自由原則
    締結系爭契約之精神，無異助長恣意違約之債務人，並將債
    務人不履行契約之不利益歸由債權人分攤，不僅對債權人難
    謂為公平，抑且有礙交易安全及私法秩序之維護。本院審酌
    兩造約定之被告可得之總報酬額至少有4,929,000元（部分
    檔次節目被告享有報酬商議權限）、被告在雇主與競業公司
    因爭議涉訟時，猶在大眾傳媒上表明自己去意甚堅、將於六
    月跳槽至競業公司，不僅有違受雇人之忠誠義務，對自身雇
    主之打擊更非可謂小，參之其自行在媒體上宣佈「我早就想
    離開東森了，現在東森不願接受200萬和解金，我也只能走
    法律途徑解決了」等語，益見被告顯有依約給付200萬元違
    約金之資力與意願。誠然，被告為了追求更好之待遇或福利
    ，而為跳槽之行為，是出自人性之選擇，旁人無從加以責難
    ，惟系爭契約既係合法有效，一如前述，鑑於契約自由原則
    及受雇人之忠誠義務，被告既無法繼續與原告共體時鞎，而
    選擇他去，依約自應給付系爭違約金，並無何可使其期前違
    約正當化之事由、亦無何不得已、非違約不可之必要性可言
    。雖被告違約之次數僅有5次，然此係因原告對之提起假處
    分後，被告始不再違約，而非被告自行停止違約之行為，暨
    被告身為薄有名氣之購物專家，卻有如前述之違約情節，及
    目前社會經濟狀況較之去年好轉，各行各業之景氣逐漸提昇
    ，衡之被告之收入，遠非一般受雇人可堪比擬，及被告抗辯
    違約金200萬元過高，並未舉證證明，是認原告依據系爭契
    約第8條約定，請求被告給付違約金200萬元，為有理由。被
    告抗辯違約金過高，不符比例原則，應予酌減云云，並無可
    取。
  6.末按遲延之債務，以支付金錢為標的者，債權人得請求依法
    定利率計算之遲延利息。但約定利率較高者，仍從其約定利
    率。民法第233條第1項前段定有明文。本件原告對被告之違
    約金請求權，核屬無確定期限之給付，自應經原告催告而未
    為給付，被告始負遲延責任。是原告請求自起訴狀繕本送達
    被告之翌日即99年9月30日（見本院卷第24頁送達證書）起
    ，按年息5%計算之法定遲延利息，為有理由，應予准許，至
    逾此範圍之利息請求，則屬無據，不應准許。
五、綜上所述，原告主張被告片面違法終止契約，並有違約情事
    ，依系爭契約第8條之約定，應負給付違約金之責，核屬有
    據。被告抗辯系爭契約不平等，應屬無效，及其業已合法終
    止契約，故無違約情事云云，委無可取。從而，原告本於系
    爭契約第8條之約定及民法第233條第1項之規定，請求被告
    給付違約金200萬元及自99年9月30日起迄清償日止，按年息
    5%計算之法定遲延利息，為有理由，應予准許，至逾此範圍
    之利息請求，則屬無據，不應准許；則該部分假執行之聲請
    ，即失所附麗，亦不應准許。再，本件原告之請求，僅只利
    息部分不應准許，本院依民事訴訟法第79條規定，酌量情形
    ，命由被告負擔訴訟費用，併此敘明。
六、兩造陳明願供擔保，聲請宣告假執行或免為假執行，經核原
    告勝訴部份，合於法律規定，爰分別酌定相當之擔保金額宣
    告之；原告其餘假執行之聲請，因訴之駁回而失所依據，不
    予准許。
七、本件事證已臻明確，兩造其他攻擊防禦方法，及提出未援用
    之證據，經斟酌後認不影響判決基礎，無逐一論述必要，此
    敘明。
八、據上結論：本件原告之訴為有一部有理由、一部無理由，爰
    依民事訴訟法第79條、第390條第2項、第392條，判決如主
    文。
中    華    民    國   100    年    3     月     3    日
                  勞工法庭    法  官  林振芳
以上正本係照原本作成。
如對本判決上訴，須於判決送達後20日內向本院提出上訴狀。如
委任律師提起上訴者，應一併繳納上訴審裁判費。
中    華    民    國   100    年    3     月     3    日
                              書記官  林思辰